---
title: "6월 20일 과제"
author: "황 성 윤"
date: '2019 6 20 '
output: html_document
---

## Binomial Distribution

### 1. 다음의 문제가 베르누이 시행인지 판단하시오.  

#### 1) 영화관에서 줄을 기다리는 시간을 측정한다. -> No 
#### 2) 전화가 왔을 때, 전화를 한 사람이 여자인지를 측정한다. -> Yes 
#### 3) 주사위를 한 번 던졌을 때, 나오는 숫자를 체크한다. -> No  
#### 4) 주사위를 한 번 던졌을 때, 숫자 2가 나오는지를 체크한다. -> Yes 


### 2. 한 축구 선수가 페널티킥을 차면 5번 중 4번을 성공한다고 한다. 이 선수가 10번의 페널티킥을 차서 7번 성공할 확률을 구하시오.

이 선수의 페널티킥 시행횟수를 x라 하면, X~B(10,0.8) 이다.
```{r}
dbinom(7,size=10,prob=4/5)
```
정답 : 0.2013


### 3. A라는 회사는 스마트폰의 한 부품을 만드는 회사로, 이 A사의 불량률은 5%로 알려져 있다. 이 회사의 제품 20개를 조사했을 때, 불량이 2개 이하로 나올 확률을 구하시오.

이 회사에서 제조되는 불량품의 갯수를 x라 하면, X~B(20,0.05) 이다.
```{r}
pbinom(2,size=20,prob=0.05)
```
정답 : 0.9245


### 4. 어떤 희귀 바이러스에 감염되었을 때, 회복할 수 있는 치료율은 20%라고 한다. 이 바이러스에 감염된 환자 20명을 치료했을 때, 적어도 2명 이상은 회복될 확률을 구하시오.

바이러스 감염에서 회복된 환자의 수를 x라 하면, X~B(20,0.2) 이다.
```{r}
1-pbinom(1,size=20,prob=0.2)
```
정답 : 0.9308


### 5. 주사위 두 개를 던졌을 때, 눈금의 합이 6이 될 확률을 구하시오.

주사위 두개를 던졌으므로 전체 경우의 수는 6*6=36가지이다. <br>
여기에서 눈금의 합이 6이 되는 경우는 (1,5),(2,4),(3,3),(4,2),(5,1) 이므로 구하고자 하는 확률은 5/36 이다.
```{r}
5/36
```
정답 : 0.1389


## Normal Distribution

### 1. A라는 전구회사에서 생산하는 전구의 수명은 평균이 800일이고 표준편차가 40일인 정규분포를 따른다고 한다.  이때 전구의 수명이 750일 이하일 확률을 구하시오.

전구의 수명을 x라 하면, X~N(800,40^2) 이다.
```{r}
pnorm(750,mean=800,sd=40)
```
정답 : 0.1056


### 2. 어느 한 회사에 다니는 종업원들의 근무기간을 조사하였더니, 평균은 11년이고 분산이 16년인 정규분포를 따른다고 한다.

#### 1) 20년 이상 근무한 종업원의 비율을 구하시오.

근무기간을 x라 하면, X~N(11,4^2) 이다.
```{r}
1-pnorm(20,mean=11,sd=4)
```
정답 : 0.01222

#### 2) 근무연수가 가장 오래된 10%의 종업원은 이 회사에서 몇 년 이상 근무했다고 볼 수 있는가?

```{r}
qnorm(0.9,mean=11,sd=4)
```
정답 : 약 16년 이상


### 3. 어느 고등학교 3학년 학생들의 수학성적은 평균이 70이고 표준편차가 8인 정규분포를 따른다고 한다.  이때 점수가 80점 이상이고 90점 이하인 학생의 비율을 구하시오.

수학성적을 x라 하면, X~N(70,8^2) 이다.
```{r}
paste(100*(pnorm(90,mean=70,sd=8)-pnorm(80,mean=70,sd=8)),"%")
```
정답 : 약 9.944%


### 4. 확률변수 X가 평균이 1.5, 표준편차가 2인 정규분포를 따를 때, 실수 전체의 집합에서 정의된 함수 H(t)는 H(t) = P(t ≤ X ≤ t+1) 이다. H(0) + H(2)의 값을 구하시오.

X~N(1.5,2^2) <br>
H(0) + H(2) = P(0 <= X <= 1) + P(2 <= X <= 3) 
```{r}
(pnorm(3,mean=1.5,sd=2)-pnorm(0,mean=1.5,sd=2))-(pnorm(2,mean=1.5,sd=2)-pnorm(1,mean=1.5,sd=2))
```
정답 : 0.3493



