---
title: "6월 25일 과제"
author: "황 성 윤"
date: '2019 6 25 '
output: html_document
---

### 1. 어느 대학교에서 대중교통을 이용하여 등교하는 학생의 비율을 알아보기 위하여 이 학교 학생 중 100 명을 임의 추출하여 조사한 결과 50%의 학생이 대중교통을 이용하여 등교하는 것으로 나타났다. 이 결과를 이용하여 이 대학교 전체 학생 중에서 대중교통을 이용하여 등교하는 학생의 비율 p에 대한 신뢰도 95%의 신뢰 구간을 구하시오.

```{r}
(p.hat <- 0.5)
(alpha <- 0.05)
(n <- 100)
(z <- qnorm(1-(alpha/2)))
ll <- p.hat - z*sqrt(p.hat*(1-p.hat)/n)
ul <- p.hat + z*sqrt(p.hat*(1-p.hat)/n)
(c.i <- c(ll,ul))
```
약 40.2% ~ 59.8%


### 2. 어느 음식점에서 새로운 메뉴를 개발하여 이 메뉴에 대한 선호도를 조사하기로 하였다. 고객 100명을 임의추출하여 이 메뉴에 대한 반응을 조사하였더니 이들 중 4/5가 선호한다고 하였다. 전체 고객의 새로운 메뉴에 대한 선호도를 p라 할 때, 모비율 p에 대한 신뢰도 95%의 신뢰구간을 구하시오.

```{r}
(p.hat <- 0.8)
(alpha <- 0.05)
(n <- 100)
(z <- qnorm(1-(alpha/2)))
ll <- p.hat - z*sqrt(p.hat*(1-p.hat)/n)
ul <- p.hat + z*sqrt(p.hat*(1-p.hat)/n)
(c.i <- c(ll,ul))
```
약 0.722 ~ 0.878


### 3. 우리나라 성인 남성의 흡연율을 조사한다고 한다. 이에 성인 남자 1,000명을 무작위로 뽑아 흡연 여부를 조사하였더니, 430명이 흡연을 하고 있었다. 이때 흡연율(모비율)에 대한 90% 신뢰구간을 추정하시오.

```{r}
(x <- 430)
(n <- 1000)
(p.hat <- x/n)
(alpha <- 0.1)
(z <- qnorm(1-(alpha/2)))
ll <- p.hat - z*sqrt(p.hat*(1-p.hat)/n)
ul <- p.hat + z*sqrt(p.hat*(1-p.hat)/n)
(c.i <- c(ll,ul))
```
약 0.404 ~ 0.456


### 4. A회사의 건전지의 수명시간이 1000시간 일 때, 무작위로 뽑은 10개의 건전지에 대한 수명은 다음과 같다.
### 980, 1008, 968, 1032, 1012, 996, 1021, 1002, 996, 1017 
### 샘플이 모집단과 같다고 할 수 있는가?

hypothesis <br>
H0 : mu == 1000 v.s H1 : mu != 1000 <br>
우선 건전지의 수명이 정규분포를 따르는 지 검정한다.
```{r}
power <- c(980, 1008, 968, 1032, 1012, 996, 1021, 1002, 996, 1017)
shapiro.test(power)
```
Shapiro-Wilk 검정결과 p-value는 0.9382 이다. <br> 
유의수준을 0.05로 했을 때 건전지의 수명은 정규분포를 따른다고 볼 수 있다. <br>
또한, 모분산을 모르고 소표본인 경우이므로 t-test를 실시하면 다음과 같다.
```{r}
t.test(power,mu=1000)
```
검정결과, p-value의 값이 0.611 이므로 유의수준 0.05 하에서 귀무가설을 기각하지 못한다. <br>
즉, 추출한 샘플이 모집단과 같다고 결론내린다. 


### 5. 어떤 반의 학생들의 수학 평균성적은 55점이었다. 0교시 수업을 시행하고 나서 학생들의 시험 성적은 다음과 같다.	
### 58, 49, 39, 99, 32, 88, 62, 30, 55, 65, 44, 55, 57, 53, 88, 42, 39 
### 0교시 수업을 시행한 후, 학생들의 성적은 올랐다고 할 수 있는가?

hypothesis <br>
H0 : mu == 55 v.s H1 : mu > 55 <br>
우선 학생들의 시험 성적이 정규분포를 따르는 지 검정한다.
```{r}
grade <- c(58, 49, 39, 99, 32, 88, 62, 30, 55, 65, 44, 55, 57, 53, 88, 42, 39)
shapiro.test(grade)
```
Shapiro-Wilk 검정결과 p-value는 0.1058 이다. <br> 
유의수준을 0.05로 했을 때 학생들의 시험 성적은 정규분포를 따른다고 볼 수 있다. <br>
또한, 모분산을 모르고 소표본인 경우이므로 t-test를 실시하면 다음과 같다.
```{r}
t.test(grade,mu=55,alternative="greater")
```
검정결과, p-value의 값이 0.4046 이므로 유의수준 0.05 하에서 귀무가설을 기각하지 못한다. <br>
즉, 학생들의 성적이 올랐다고 주장할 만한 충분한 근거가 없다고 결론내린다.


### 6. 2006년 조사에 의하면 한국인의 1인 1일 평균 알코올 섭취량이 8.1g 이다. 2008년 무작위로 뽑은 알코올 섭취량은 다음과 같다.	
### 15.50, 11.21, 12.67, 8.87, 12.15, 9.88, 2.06, 14.50, 0, 4.97 
### 평균 알코올 섭취량이 달라졌다고 할 수 있는가?

hypothesis <br>
H0 : mu == 8.1 v.s H1 : mu != 8.1 <br>
우선 한국인의 평균 알코올 섭취량이 정규분포를 따르는 지 검정한다.
```{r}
alcohol <- c(15.50, 11.21, 12.67, 8.87, 12.15, 9.88, 2.06, 14.50, 0, 4.97)
shapiro.test(alcohol)
```
Shapiro-Wilk 검정결과 p-value는 0.3863 이다. <br> 
유의수준을 0.05로 했을 때 한국인의 평균 알코올 섭취량은 정규분포를 따른다고 볼 수 있다. <br>
또한, 모분산을 모르고 소표본인 경우이므로 t-test를 실시하면 다음과 같다.
```{r}
t.test(alcohol,mu=8.1)
```
검정결과, p-value의 값이 0.5301 이므로 유의수준 0.05 하에서 귀무가설을 기각하지 못한다. <br>
즉, 평균 알코올 섭취량이 달라졌다고 주장할 만한 충분한 근거가 없다고 결론내린다.
